最高法院民事判決　　　　　　　　　　　　　　　八十七年度台上字第二○三五號
　　上　訴　人　侯海熊
　　被 上訴 人　中國農民銀行股份有限公司
　　法定代理人　黃清吉
　　訴訟代理人　李師榮律師
右當事人間請求清償借款事件，上訴人對於中華民國八十六年八月三十日台灣高等法
院第二審判決（八十六年度重上字第一一五號），提起上訴，本院判決如左：
    主  文
原判決除假執行部分外廢棄，發回台灣高等法院。
    理  由
本件被上訴人主張：第一審共同被告丁年豆企業股份有限公司（以下稱丁年豆公司）
於民國八十二年八月十七日向伊借款新台幣（下同）七千五百萬元，並以第一審共同
被告楊國昌、王凱旋、王秀雯、李建中為連帶保證人，期限至八十三年八月十七日止
，約定利息按伊牌告基本放款利率加百分之二機動利率計算，逾期六個月以內償還者
，按原利率之一成加計違約金，逾期六個月以上者，超過六個月部分按原利率二成計
付違約金。嗣丁年豆公司於八十三年九月十六日申請展延借款期限至八十四年八月十
七日止，並於八十三年十二月九日追加上訴人為連帶保證人。丁年豆公司自八十四年
一月十七日起即未繳息，屢經催討，尚欠伊本金六千五百七十四萬二千九百二十四元
及如原判決附表所示之利息、違約金等情，求為命上訴人及丁年豆公司、楊國昌、王
凱旋、王秀雯、李建中如數連帶給付之判決（其中對上訴人請求以外之部分，業經第
一審判決被上訴人勝訴確定）
上訴人則以：丁年豆公司之法定代理人原為王凱旋，於八十三年八月十日變更登記為
楊國昌，王凱旋於八十三年九月十六日代表丁年豆公司與被上訴人所訂立之借款契約
為不合法，被上訴人不得以之對上訴人請求償還借款。此主債務既自始不存在，被上
訴人自無從主張伊應負連帶保證責任。被上訴人已於授信審核表上批註：「本案應徵
得其他連保人同意」，故本件貸款附有停止條件，因其他連帶保證人未為同意，伊自
不負連帶保證責任。又兩造所簽訂之約定書載明伊所簽署之文件應簽名並蓋章，而兩
造又約定該約定書為借據之一部分，因伊未於約定書、借據及其他契約蓋章，自均尚
未生效。再原借款於八十三年八月十七日到期後，丁年豆公司無力清償，原連帶保證
人高思復又拒絕續保，王凱旋乃與被上訴人之大安分行經理李日郎勾串，隱瞞真相，
偽造本件借據日期，詐騙伊為連帶保證人。伊嗣後發現受騙，已於八十四年四月十五
日去函被上訴人聲明撤銷保證之意思表示。況伊僅單純對八十三年十二月九日下午以
後新發生之債務負責，絕無為丁年豆公司已到期或於該日前已辦妥之舊債務追加擔保
之理。被上訴人既未核准丁年豆公司「換單」即展期續約，被上訴人即應依展期續約
前之借據求償，不應以系爭借據向伊求償等語，資為抗辯。
原審將第一審判決關於上訴人勝訴部分廢棄，改判如被上訴人之聲明，無非以：被上
訴人主張丁年豆公司前於八十二年八月十七日向其借款七千五百萬元，期限至八十三
年八月十七日止，約定有利息、違約金。嗣丁年豆公司於八十三年九月十六日申請展
延借款期限至八十四年八月十七日止，並於八十三年十二月九日追加上訴人為連帶保
證人。惟丁年豆公司自八十四年一月十七日起即未繳息，尚欠六千五百七十四萬二千
九百二十四元及如附表所示之利息、違約金未為清償之事實，業據提出上訴人不爭執
之借據、約定書、債權明細及帳卡等件為證。查丁年豆公司之法定代理人已於八十三
年八月十日變更為楊國昌，此有丁年豆公司變更事項登記卡在卷可稽，王凱旋既非丁
年豆公司之法定代理人，其於八十三年九月十六日仍以法定代理人自居，代表丁年豆
公司申請延展借款期限，對丁年豆公司固不生效力。但丁年豆公司仍應按原借貸契約
負清償之責。上訴人辯稱本件主債務契約不存在云云，委無可採。次按丁年豆公司向
被上訴人借款，於期限屆至後請求延期清償，被上訴人是否同意丁年豆公司延期清償
，被上訴人有決定之權，其表示應徵得其他連帶保證人之同意，無非為確定各保證人
繼續保證以確保自己之債權，並非為丁年豆公司之利益，被上訴人嗣後是否同意展期
當不受有無「徵得其他連帶保證人之同意」之拘束，其辦理借款續約所為該批註自非
本件借款展期之停止條件。況該借款之展期雖不生效力，但丁年豆公司仍應按原借貸
契約負返還借款之責。上訴人所辯停止條件尚未成就云云，亦非可採。又查上訴人於
八十三年九月十六日簽署之約定書第一條係約定：「本約定書為立約人對貴行一切往
來之通用條款，於立約人簽章交付貴行後生效………本約定書上之簽名、蓋章均係立
約人親為」，此無非載明簽署本約定書及其他相關文件應以簽名或蓋章證明其真正，
但未約定必須簽名並且蓋章始生效力。上訴人既已於該約定書上簽名，可見其已同意
按各約定條款履行，不因其未在約定書上蓋章而影響其效力。上訴人以上開約定係指
應於約定書及各該文件上簽名並且蓋章，上訴人於約定書及借據上均僅簽名而未蓋章
，不符合要式約定，上開約定書及本件保證契約均未成立云云，尚非可採。再查被上
訴人否認有詐欺上訴人之情事，上訴人對於受有詐欺之事實未舉證證明，尚難採信。
況上訴人所簽署之上開約定書第二條約定：「本約定書所稱一切債務，係指立約人過
去現在及將來對貴行所負之借款、票據、墊款、保證及其他相關」即明示因保證所發
生之債務，不論係發生於過去、現在及將來，均同意清償。上訴人所辯其受王凱旋及
被上訴人大安分行經理李日郎共同詐騙而為連帶保證，不足採信。綜上所述，丁年豆
公司仍有依原借貸契約返還借款之義務，上訴人為連帶保證人，應負相同清償之責。
從而被上訴人依保證契約請求上訴人給付六千五百七十四萬九百二十四元及如附表所
示之利息、違約金，應予准許云云，為其判斷之基礎。
惟查被上訴人所提出之八十三年九月十六日借據，核其內容，係丁年豆公司於八十三
年八月十七日向被上訴人借款七千五百萬元，由上訴人及王凱旋、楊國昌、李建中、
王秀雯為連帶保證人（見一審卷六頁），此係丁年豆公司與被上訴人成立另一借貸關
係，被上訴人及王凱旋等四人為連帶保證行為，而非丁年豆公司向被上訴人申請展延
其於八十二年八月十七日向被上訴人所為七千五百萬元借款，上訴人就之為連帶保證
。此觀被上訴人於起訴時自認：丁年豆公司於八十三年八月十七日邀同楊國昌等四人
為連帶保證人向被上訴人借用七千五百萬元，其後於八十三年十二月九日追加上訴人
為連帶保證人等情（見一審卷四、五頁），尤屬無庸置疑。乃原審謂丁年豆公司向被
上訴人申請延展其於八十二年八月十七日向被上訴人所為七千五百萬元借款，上訴人
就之為連帶保證云云，自與卷證不符，故原審以之為不利上訴人之論斷，即有可議。
上訴人既係就丁年豆公司於八十三年八月十七日之借款債務為連帶保證，其連帶保證
債務之存在，以丁年豆公司此借款債務之存在為前提。丁年豆公司之法定代理人於八
十三年八月十日已變更為楊國昌，為原審所確認之事實，此後王凱旋並非丁年豆公司
之法定代理人，而丁年豆公司於八十三年九月十六日所簽立之七千五百萬元借據係由
王凱旋以法定代理人之身分出具，非由楊國昌所出具，似難認為已發生效力，無從認
為丁年豆公司對被上訴人有此借款債務存在。準此而言，主債務既不存在，上訴人對
被上訴人之連帶保證債務自亦不存在。至於丁年豆公司於八十二年八月十七日曾向被
上訴人借款七千五百萬元一節，因上訴人當時未為是項借款之連帶保證，事後其亦未
追加為連帶保證，故丁年豆公司之此項借款與上訴人無關。原審誤認丁年豆公司上開
於八十三年九月十六日所出具之借據係向被上訴人就舊借款債務申請延展期限，並以
此項申請不生效力，上訴人應對該舊債務負連帶保證之責，而為上訴人敗訴之判決，
尚有未洽。上訴論旨指摘原判決不當，聲明廢棄，非無理由。
據上論結，本件上訴為有理由，依民事訴訟法第四百七十七條第一項、第四百七十八
條第一項，判決如主文。
中      華      民      國    八十七    年      八      月    二十八    日
                              最高法院民事第六庭
                                  審判長法官  蕭  亨  國
                                        法官  吳  正  一
                                        法官  楊  隆  順
                                        法官  陳  淑  敏
                                        法官  黃  義  豐
      右正本證明與原本無異
                                              書  記  官
中      華      民      國    八十七    年      九      月     十五     日
